---
title: "Feuille d'exercice"
author: "Thomas Vroylandt"
date: "16 avril 2020"
output: html_document
params:
  correction: FALSE
---

```{r setup, include=FALSE}
knitr::opts_chunk$set(
	echo = params$correction,
	message = FALSE,
	warning = FALSE,
	include = params$correction
)
```

# Ressources

## Support

Cet atelier se fonde principalement sur la présentation de Thomas Lin Pedersen (actuellement responsable des packages `ggplot2` et de visualisation en général à RStudio) : "Drawing anything with ggplot2", que vous pourrez trouver en ligne ici : https://github.com/thomasp85/ggplot2_workshop/blob/master/presentation.pdf

Elle est disponible en version vidéo (en anglais), en deux parties :

  + https://www.youtube.com/watch?v=h29g21z0a68 ;
  + https://www.youtube.com/watch?v=0m4yywqNPVY.

## Complémentaires

Une présentation de William Chase sur la façon d'obtenir des graphiques efficaces :

  + Slides : https://www.williamrchase.com/slides/assets/player/KeynoteDHTMLPlayer.html#0 ;
  + Vidéo (en anglais) : https://resources.rstudio.com/rstudio-conf-2020/the-glamour-of-graphics-william-chase.

Sinon :

+ L'aide de `ggplot2` : https://ggplot2.tidyverse.org/.
+ Une introduction par Hadley Wickham, créateur du package : https://ggplot2-book.org/ ;
+ Un livre de recettes pour divers graphs : https://r-graphics.org/.


# Exercice

Les données sont disponibles ici : https://github.com/tvroylandt/r-graph/tree/data/
Elles portent sur le baromètre du numérique de l'ARCEP, enquête réalisée annuellement par le Crédoc sur l'usage du numérique par les Français, ici de 2007 à 2019.

On va chercher à analyser l'évolution de quelques tendances, à la fois en longitudinal et en répartition sur la dernière année.

Le jeu de données comprend les variables suivantes et est un extrait du fichier principal :

```{r echo=FALSE, include = TRUE}

```

Le dictionnaire des codes complet est disponible dans le même dossier.

## Jeu de données